臺灣高等法院臺中分院民事判決
111年度上字第409號
上  訴  人  莊彩灼  

送達代收人  卓姿榕  
訴訟代理人  許舒凱律師
被 上訴 人  莊秀勉  
訴訟代理人  陳武璋律師
上列當事人間請求清償債務事件，上訴人對於中華民國111年5月
19日臺灣彰化地方法院109年度訴字第1485號第一審判決，提起
上訴，被上訴人並減縮其訴之聲明，本院於111年11月8日言詞辯
論終結，判決如下：
    主  文
原判決關於命上訴人給付逾新臺幣339萬9,200元及自民國109年1
2月15日起至清償日止，按年息5%計算之利息，及該部分假執行
之宣告，暨除減縮部分外訴訟費用之裁判均廢棄。
上開廢棄部分，被上訴人在第一審之訴及假執行之聲請均駁回。
其餘上訴駁回。
第一審（除減縮部分外）、第二審訴訟費用由上訴人負擔100分
之93，餘由被上訴人負擔。
    事實及理由
壹、程序部分：
　　按訴狀送達後，原告不得將原訴變更或追加他訴。但擴張或
    減縮應受判決事項之聲明者，不在此限，民事訴訟法第255
    條第1項第3款定有明文。又第二審訴之變更或追加，非經他
    造同意，不得為之。但第255條第1項第2款至第6款情形，不
    在此限，亦為同法第446條第1項所明定。查本件被上訴人於
    原審起訴請求上訴人給付新臺幣（下同）366萬9,200元及自
    起訴狀繕本送達之翌日(即109年11月14日)起至清償日止，
    按年息5%計算之利息，嗣於本院將利息減縮為自109年12月1
    5日起算(見本院卷第138頁)，核屬減縮其起訴之聲明，依據
    首揭規定，應予准許。
貳、實體部分：
一、被上訴人主張：伊與上訴人為姐妹，上訴人於如附表一所示
    時間，先後向伊借款合計366萬9,200元（下稱系爭借款）。
    伊已分別以現金、代償上訴人積欠張○樂之代墊款、或委由
    胞妹莊○藝匯款等方式交付借款，並經上訴人在伊筆記本上
    簽名確認，兩造成立消費借貸關係。如認伊非基於消費借貸
    合意交付款項，則上訴人受領上開款項亦無法律上之原因，
    自構成不當得利。爰先位依消費借貸法律關係，備位依民法
    第179條規定，求為命上訴人給付366萬9,200元及自109年12
    月15日起至清償日止，按年息5%計算之利息之判決。
二、上訴人則以：兩造間無消費借貸合意，被上訴人亦未交付如
    附表一所示金錢，被上訴人之筆記本係自行製作，其上「莊
    彩灼」之簽名均非伊所為。又莊○藝匯款至伊帳戶，係給付
    莊○藝向伊配偶曾○哲訂製木工傢俱之貨款，與系爭借款無涉
    ，被上訴人多年來未曾向伊請求返還借款，益證系爭借款並
    不存在等語置辯。
三、原審判命上訴人給付366萬9,200元本息，上訴人聲明不服，
    提起上訴，其上訴聲明：㈠原判決除減縮部分外廢棄；㈡上開
    廢棄部分，被上訴人於第一審之訴及假執行之聲請均駁回。
    被上訴人答辯聲明：上訴駁回。　　
四、兩造爭執及不爭執事項：
　㈠不爭執事項：
　　⒈兩造、莊○藝、莊○庚為手足關係，由長至幼依序為上訴人
      、被上訴人、莊○藝、莊○庚；訴外人張○樂為被上訴人配
      偶；曾○哲為上訴人配偶。
　　⒉張○樂於101年12月30日就其所有坐落臺中市○○區○○
　　　段000地號(分割前)土地，與上訴人、莊○藝、莊○庚、林○
      媛簽訂買賣契約及土地共有物分割契約書，上訴人向張○
      樂購買土地部分之價金為000萬9200元(約每坪6萬元)。上
      開土地嗣後經協議分割增加同段00000、00000、00000、0
      0000、00000等地號（下分稱其地號）土地。上訴人取得0
      0000地號土地(原審卷第101至111頁、186頁)。
　　⒊102年間，莊○庚代表兩造、莊○藝、張○樂、張○銘與昆展工
      程行簽訂工程合約書，由昆展工程行承攬000、00000、00
      000、00000、00000、00000地號土地上房屋合建工程。上
      開合建房屋係104年6月1日完成，使用執照為104年中都使
      用字00000號，上訴人並於104年12月15日登記取得坐落00
      000地號土地上門牌號碼為臺中市○○區○○○街00號房屋之所
      有權(原審卷第113至119頁、第191頁) 」。
　　⒋莊○藝分別於103年3月24日、同年5月26日在太平永豐路郵
      局匯款60萬元、20萬元至上訴人郵局帳號00000000000000
      號帳戶(即附表編號15、16)。
　　⒌莊○庚以上訴人、曾○哲未清償借款為由，向原法院聲請核
      發支付命令，經原法院核發108年司促字第13384號支付命
      令，上訴人及曾○哲聲明異議後，已達成訴訟上和解（原
      法院109年度訴字第255號）。
　　⒍曾○哲於110年5月21日寄發臺中英才郵局第000653號存證信
      函予莊○藝。莊○藝於110年5月26日寄發臺中民權路郵局第
      000866號存證信函予曾○哲。曾○哲與莊○藝間就給付傢俱
      貨款事件，現由臺灣臺中地方法院110年度訴字第1988號
      案件審理中。
　㈡本件爭點：
　　⒈兩造間有無消費借貸合意？被上訴人有無交付借款？被上
      訴人依消費借貸法律關係，請求上訴人返還借款366萬9,2
      00元，有無理由？
　　⒉被上訴人依不當得利之規定，請求上訴人返還不當得利366
      萬9,200元，有無理由？
五、得心證之理由：
　㈠被上訴人主張其有交付如附表一所示金錢予上訴人，業據提
    出載有上訴人簽名確認之筆記本為證（見原審卷第21至23頁
    ）。上訴人雖否認筆記本上「莊彩灼」簽名係伊所為，惟經
    原審將該筆記本之原本、及上訴人不爭執其簽名為真正之如
    附表二所示文書，囑託法務部調查局鑑定略以：系爭筆記本
    上「莊彩灼」、「彩灼」筆跡編為A至O類筆跡；如附表二參
    考筆跡文書欄所示文書上「莊彩灼」筆跡均編為乙類筆跡；
    A至O類筆跡與乙類字跡依特徵比對法鑑定結果筆劃特徵相同
    ，研判應為同一人所書等語，有該局111年2月16日調科貳字
    第00000000000號函附具鑑定書在卷可稽（見原審卷第425至
    433頁），足見被上訴人筆記本上「莊彩灼」或「彩灼」之
    簽名均係上訴人所為。上訴人此部分抗辯，洵非可採。
　㈡上訴人於本院另抗辯，除簽名外，系爭筆記本之內容，係被
    上訴人事後填載等語(見本院卷第7頁)。惟查，系爭筆記本
    上之簽名，其相對位置並非同一，且均係緊接於文字或金額
    記載之後方簽署，此與上訴人抗辯係伊先簽名之後，再由被
    上訴人載入相關文字及金額一情，並不吻合。況經本院當庭
    勘驗系爭筆記本之原本，其上所載內容與一審卷第21頁影本
    所示內容相符，係以藍色原子筆書寫，以眼目視，每項記載
    內容及上訴人簽名，其原子筆筆色均相同，且係逐項連貫記
    載(見本院卷第139頁)。足徵應係由被上訴人書寫文字及金
    額後，再由上訴人以同一支筆同時簽名其上，應可認定。是
    上訴人抗辯其係在空白筆記本上簽名云云，自無足取。
　㈢上訴人另抗辯，被上訴人並未交付系爭筆記本所載款項予上
    訴人云云，惟查：
　　⒈證人即被上訴人配偶張○樂證稱：上訴人因建屋缺乏資金，
      常至其位在臺中市○○區○○路住處借款；有時係伊親見上訴
      人來借款，被上訴人會請上訴人在筆記本上簽名表示有借
      款；有時則係被上訴人告知伊上訴人有來借款；上訴人至
      伊住處時，伊未必每次在場，伊見過上訴人來借款5、6次
      ，被上訴人均交付現金予上訴人；上訴人總共借款300多
      萬元，借款次數伊記不清楚等語（見原審卷第469至474頁
      ）。核與證人即兩造之妹莊○藝證稱：當時因為要一起建
      屋，伊常至被上訴人在臺中市○○區○○路住處，有見過上訴
      人向被上訴人借款，被上訴人有交付現金予上訴人，並請
      上訴人在被上訴人筆記本上簽名等情一致(原審卷第474至
      475頁)。
　　⒉另系爭筆記本所載各筆款項，除有單筆金額之記載外，另
      有諸如「稅金」、「現金」、「建築設計費用」、「房子
      分割費」、「○芸匯」、「水電污水規費」等文字，再參
      照證人張○樂證稱：上訴人因為把錢拿去蓋房子，缺乏生
      活費，所以會有小額借貸；筆記本上面記載「6/8建築設
      計費用118000+82000」，是上訴人房子的建築設計費，先
      幫上訴人代墊，再加上又借了82,000元，所以請上訴人一
      併簽名確認；筆記本上面記載「9/11房子分割費28500」
      ，是上訴人房子的測量費，也是先幫上訴人代墊，再加上
      又借21500元，湊成5萬元，請上訴人簽名確認。這些設計
      費、房子分割費是上訴人要支付的錢，所以請被上訴人代
      墊，但是實際上是我付錢等語（見原審卷第472至473頁）
      。再參以上訴人亦自承：這些費用當初確實是張○樂幫所
      有興建房屋的人繳納等語(本院卷第139頁)。核與證人張○
      樂所證述之情節相符合，則證人張○樂所為上開證言，自
      可採信。
　　⒊又系爭筆記本同一頁上各筆款項記載之時間有先後之別，
      上訴人簽名確認時，定能清楚檢視伊先前所簽各筆款項之
      明細，若被上訴人未交付款項或代為墊支相關費用，豈會
      於次一筆款項接續簽名確認。則上訴人抗辯被上訴人未交
      付款項，實難採信。
　　⒋至於附表一最後一筆27萬元之款項，雖與103年2月16日及
      同年3月9日之款項合併記載，惟其時間為103年10月4日，
      與前一筆借款即同年3月9日之款項相距達7個月之久，且
      合併記載後，上訴人僅於同年2月16日、同年3月9日之2筆
      款項合併劃勾處簽名，並未於10月4日之該筆27萬元款項
      處簽名(見原審卷第23頁)。則依前述兩造之交易習慣，尚
      難謂此筆款項業經上訴人簽名確認，自難認上訴人有向被
      上訴人借用此筆款項之事實。故此筆27萬元借款，自應由
      被上訴人主張之金額中予以扣除，始為合理。
　㈣上訴人固抗辯，附表編號15、16所示兩次匯款係由莊○藝所匯
    ，目的是作為莊○藝給付伊配偶曾○哲木工家俱之費用云云。
    惟證人莊○藝已證稱：這二次匯款是上訴人向被上訴人借錢
    ，被上訴人因為要照顧公公，沒有空匯款，所以託其去匯款
    等語(原審卷第474頁)，核與被上訴人之主張一致。證人曾○
    哲雖證稱：莊○藝曾於103年2月間委託伊做木工家俱，費用
    為157萬元，沒有簽書面契約，決定要做的時候付訂金80萬
    元，分別於103年3月24日、5月26日各匯款60萬元、20萬元
    至伊太太莊彩灼的郵局帳戶，快完成時，於105年1月25日再
    匯其中22萬元到伊郵局帳戶云云(見本院卷第94至96頁)。惟
    查：被上訴人之房屋係於104年6月1日始完成(參不爭執事項
    第3點)，豈有在完工前一年多，即可決定要如何裝潢房子、
    及訂作木工家俱，證人曾○哲此部分之證述已違經驗法則。
    且倘如證人曾○哲所述，2筆匯款是要支付裝潢家俱的定金，
    裝潢家俱的總價額約為157萬元，則衡情莊○藝應無於施工前
    1年即支付超過一半以上之款項作為定金之理。再者，曾○哲
    亦自承，105年1月25日的22萬元匯款，是莊○藝表示要匯錢
    ，伊乃將郵局帳戶告知莊○藝等語(本院卷第96頁)。足證曾○
    哲本身即有可自行收受莊○藝支付裝潢家俱費用之帳戶，實
    無借用其配偶即上訴人帳戶之必要。況莊○藝上開證述內容
    ，與其自身利害相反，應無自陷對曾○哲債務不履行而為對
    被上訴人有利證述之理，堪信莊○藝所述應屬實情。從而，
    上訴人上開抗辯，亦無可採。
　㈤至於上訴人另抗辯，倘若確有借貸，何以多年來被上訴人均
    未向伊請求？且未書寫借據或提供擔保，亦未約定利息、清
    償期，與一般借貸常情不符云云。惟查，兩造為姐妹關係，
    被上訴人因與其配偶張○樂並無子女，希望與兄弟姐妹住在
    一起，張○樂乃將土地以低於市價之價格出售予上訴人及其
    他兄弟姐妹，共同合建房屋，並約定20年內不得買賣，業據
    被上訴人訴訟代理人陳明在卷(見本院卷第140頁)。觀諸張○
    樂與被上訴人之兄弟姐妹即上訴人、莊○藝等人所訂立之土
    地買賣契約書，其上記載上訴人及莊○藝等人向張○樂購買00
    0地號土地所有權應有部分，每平方公尺價格為2萬元，有該
    買賣契約書可稽（見原審卷第103頁），相當於每坪價格僅6
    萬餘元。是由張○樂願意以每坪不到10萬元如此低廉之價格
    將土地賤賣予上訴人及被上訴人其他兄弟姐妹，顯見被上訴
    人與其配偶張○樂極為看重兄弟姐妹間情份，為求能一起建
    屋居住，即使犧牲自身財產權益甚鉅亦無妨，則於上訴人有
    資金需求，向其借用本件款項之際，基於姐妹情誼，因而未
    要求簽立書面借據、提供擔保、支付利息或約定清償期限，
    且未曾加以催討，直至兩造因建屋後20年內不能買賣之約定
    ，爆發紛爭而生齟齬（見本院卷第140頁)，雙方姐妹感情生
    變，被上訴人始對上訴人提起本件清償借款訴訟，自符合情
    理。參以上訴人亦承認被上訴人委由其配偶曾○哲製作木工
    傢俱，所以未簽訂書面契約，係因雙方係親戚關係等語明確
    （見本院卷第140頁）。益見兩造因有姐妹親誼，故彼此為
    上開借款及委製傢俱等交易時，均無訂立書面契約之舉，尚
    屬人情之常。是上訴人執上開情詞，據以否認兩造間有金錢
    借貸關係存在，自難資為上訴人有利之認定。
  ㈥按稱消費借貸者，謂當事人一方移轉金錢或其他代替物之所
    有權於他方，而約定他方以種類、品質、數量相同之物返還
    之契約。當事人之一方對他方負金錢或其他代替物之給付義
    務而約定以之作為消費借貸之標的者，亦成立消費借貸。民
    法第474條第1項、第2項定有明文。承前所述，上訴人因興
    建房屋，有資金及其他生活開銷之需求，而向被上訴人借款
    ，且約定由被上訴人代上訴人墊付相關費用，以之作為消費
    借貸之標的，參照上開說明，自成立消費借貸契約。而關於
    借貸之金額，除附表一編號21之27萬元外，均已由被上訴人
    交付，亦經本院認定如前。從而，被上訴人依消費借貸法律
    關係請求上訴人返還借款339萬9,200元(計算式：3,669,200
    －270,000＝3,399,200)，為有理由，應予准許。
  ㈦又按借用人應於約定期限內，返還與借用物種類、品質、數
    量相同之物，未定返還期限者，借用人得隨時返還，貸與人
    亦得定一個月以上之相當期限，催告返還。民法第478條定
    有明文。又按遲延之債務，以支付金錢為標的者，債權人得
    請求依法定利率計算之遲延利息；但約定利率較高者，仍從
    其約定利率；應付利息之債務，其利率未經約定，亦無法律
    可據者，週年利率為5%，民法第233條第1項、第203條亦有
    明文。本件消費借貸契約並未約定清償期限及利率，而被上
    訴人之起訴狀繕本已於109年11月13日送達上訴人，有送達
    證書在卷可稽（見原審卷第33頁），以一個月期限計算，上
    訴人自109年12月14日起即應負遲延責任，則被上訴人請求
    自109年12月15日起，按年息5%計算遲延利息，自無不可，
    應予准許。
　㈧被上訴人依消費借貸法律關係請求上訴人給付，既經本院認
    有理由，爰不再就被上訴人備位主張之民法第179條規定部
    分，另為論述，併此敘明。　
六、綜上所述，被上訴人依消費借貸之法律關係，請求上訴人給
    付339萬9,200元，及自109年12月15日起至清償日止，按年
    息5%計算之利息部分，洵屬有據，應予准許；逾此部分之請
    求，為無理由，應予駁回。從而原審就超過上開應予准許部
    分，為上訴人敗訴之判決，自有未洽，上訴意旨指摘原判決
    此部分不當，求予廢棄改判，為有理由，爰由本院廢棄改判
    如主文第二項所示。至於上開應准許部分，原審為上訴人敗
    訴之判決，並無不合。上訴人仍執陳詞，指摘原判決此部分
    不當，求予廢棄改判，為無理由，應駁回其上訴。
七、本件事證已臻明確，兩造其餘之攻擊或防禦方法及所用之證
    據，經本院斟酌後，認為均不足以影響本判決之結果，爰不
    逐一論列，附此敘明。
八、據上論結，本件上訴為一部有理由、一部無理由，爰判決如
    主文。
中　　華　　民　　國　　111 　年　　11 　月　　15　　日
　　            民事第七庭    審判長法　官 吳美蒼
　　　　　　　　　　　　　　        法　官 唐敏寶
　　　　　　　　　　　　　　　      法　官 高英賓
正本係照原本作成。
如不服本判決，應於收受送達後二十日內向本院提出上訴書狀，
其未表明上訴理由者，應於提出上訴後二十日內向本院補提理由
書狀（均須按他造當事人之人數附繕本）。
因疫情而遲誤不變期間，得向法院聲請回復原狀。
上訴時應提出委任律師或具有律師資格之人之委任狀；委任有律
師資格者，另應附具律師資格證書及釋明委任人與受任人有民事
訴訟法第四百六十六條之一第一項但書或第二項所定關係之釋明
文書影本。如委任律師提起上訴者，應一併繳納上訴裁判費。
                                    書記官 吳伊婷　　
中　　華　　民　　國　　111 　年　　11　　月　　15　　日
附表一：被上訴人主張之借款明細
編號   借款日期 借款金額         備      註 1  102.01.30   100,000元  2  102.02.07   100,000元  3  102.02.25 1,500,000元  4  102.03.15    60,000元  5  102.04.14   100,000元  6  102.05.12    50,000元  7  102.06.09    50,000元  8  102.07.14     40,000元  9  102.08.06   200,000元  10  102.09.08    50,000元  11  102.10.06    50,000元  12  102.11.09    50,000元  13  102.12.14    50,000元  14  103.01.20    60,000元  15  103.03.24    600,000元 莊○藝於103年3月24日於太平永豐路郵局匯款600,000元至上訴人郵局帳戶。 16  103.05.26   200,000元 莊○藝於103年5月26日於太平永豐路郵局匯款200,000元至上訴人郵局帳戶。 17     未載     6,400元  18     未載     2,800元  19  103.02.16    30,000元  20  103.03.09   100,000元  21  103.10.04   270,000元        合    計  3,669,200元  
附表二：送鑑定比對筆跡之文件
編號 參考筆跡文書名稱（均原本）/書寫日期 提出單位/文號  原審卷頁次 1 印鑑登記證明申請書（102年6月13日) 印鑑變更登記申請書（102年6月11日） 彰化縣北斗戶政事務所110年8月27日彰北戶字第0000000000號函 第255～262頁 2 申請理賠文件  （101年8月1日） 新光人壽保險股份有限公司110年9月9日新壽法務字第0000000000號函 第303頁 證物袋 3 郵局立帳申請書（82年6月21日） 中華郵政股份有限公司彰化郵局110年9月13日彰營字第0000000000號函 第323～327頁 4 病患資料表（未載書寫日） 長泓診所 第369～372頁 5 牙醫診所門診記錄表（102年1月15日） 金龍牙醫診所 第389～390頁 6 個人資料同意書（104年5月14日） 洪宗鄰醫療社團法人洪宗鄰醫院110年9月17日110洪醫字第000號函 第391～393頁 7 開具診斷書及複印病歷資料申請書 （101年7月12日） 醫師病情解釋記錄單（101年3月5日） 彰化基督教醫療財團法人二林基督教醫院110年9月29日一一○彰基二字第0000000000號函 第405～408頁 8 病情解釋暨入院治療計畫（103年5月7日） 手術同意書（103年5月7日）      一般同意書（103年5月7日） 彰化基督教醫療財團法人彰化基督教醫院110年10月1日一一○彰基病資字第0000000000號函 第409～417頁 9 不動產買賣契約書（101年12月30日） 被上訴人提出，上訴人不爭執形式上真正（見原審卷第197頁） 第87～99頁 10 土地共有物分割契約書（未載書寫日） 被上訴人提出，上訴人不執形式上真正（見原審卷第197頁） 第109頁 11 工程合約書（102年10月3日） 被上訴人提出，上訴人不爭執形式上真正（見原審卷第197頁） 第113～119頁 12 庭寫筆跡（110年8月19日） 上訴人當庭書寫 證物袋